臺灣臺北地方法院刑事判決
110年度訴字第1108號
公  訴  人  臺灣臺北地方檢察署檢察官
被      告  張育維



上列被告因洗錢防制法等案件，經檢察官提起公訴（110年度偵
緝字第818號），被告於準備程序中就被訴事實為有罪之陳述，
經告以簡式審判之旨，並聽取當事人之意見後，本院合議庭裁定
由受命法官行簡式審判程序，判決如下：
    主  文
甲○○犯三人以上共同詐欺取財罪，共貳罪，各處有期徒刑壹年參
月。應執行有期徒刑壹年伍月。
    事  實
一、甲○○基於參與犯罪組織之犯意，於民國109年9月8日前某日
    ，透過真實姓名、年籍不詳、綽號「世華」之人介紹，加入
    「世華」及真實姓名、年籍不詳、通訊軟體飛機(telegram)
    暱稱「少年董」等成年男子(並無證據顯示為未成年人)所組
    成三人以上，以實施詐術為手段，而具有持續性、牟利性之
    有結構性詐欺犯罪組織(下稱本案詐欺集團)，擔任收取詐欺
    集團向他人取得之人頭帳戶存摺或提款卡等物品之「收簿手
    」。其復與本案詐欺集團其餘成員共同意圖為自己不法之所
    有，基於三人以上共同詐欺取財，與掩飾或隱匿特定犯罪所
    得之洗錢犯意聯絡，於109年9月8日依「少年董」指示自高
    雄市前往址設臺北市○○區○○路0段000巷00號之統一超商建綸
    門市，並於同日下午4時16分許，在該門市領取內含鄧淞之
    （經臺灣花蓮地方檢察署檢察官不起訴處分）土地銀行帳號
    000000000000號帳戶（下稱人頭帳戶）存摺及提款卡之包裹
    後，並返回高雄市將上開包裹交付「少年董」。本案詐欺集
    團「機房」成員則：㈠先於同日下午4時42分許起，去電乙○○
    ，以乙○○透過東森購物平台購物時操作錯誤等情為幌，對乙○○施詐，乙○○遂於同日晚上10時22分許，將2萬9,983元跨行
    轉帳至上開人頭帳戶內；㈡另於同日晚上8時許，去電丙○○，
    以丙○○透過東森購物平台購物時誤刷信用卡等情為幌，對丙○○施詐，丙○○遂於同日晚上9時許、9時55分許、10時6分許
    ，以自動櫃員機分別現金存款2萬9,980元、3萬元、1,000元
    至上開人頭帳戶內，並由本案詐欺集團不詳成員持上開人頭
    帳戶提款卡將上開款項提領一空，而製造金流斷點，並以上
    開方式掩飾或隱匿特定犯罪所得來源及去向之結果。嗣警獲
    報後，始循線查悉上情。
二、案經丙○○告訴暨臺南市政府警察局刑事警察大隊報告臺灣臺
    北地方檢察署檢察官偵查起訴。
    理  由
一、認定犯罪事實所憑之證據及理由：
    上開犯罪事實，業據被告甲○○於本院審理中坦承不諱(見本
    院訴字卷第74、78、81頁），核與告訴人丙○○之指證相符(
    見偵字卷第57至63頁)，並有鄧淞之之供證可佐(見偵字卷第
    16、17頁)，且有上開建綸門市監視錄影擷圖、7-ELEVEN貨
    態查詢系統擷圖、宜蘭縣政府警察局宜蘭分局109年11月17
    日警蘭偵0000000000號刑事案件報告書、上開人頭帳戶之客
    戶基本資料、交易明細查詢等件附卷可稽(見偵字卷第13、3
    3至39、99頁)，足認被告上開基於任意性之自白與事實相符
    ，而可憑信。是本案事證明確，被告犯行均堪以認定，均應
    依法論科。
二、論罪科刑：
  ㈠按組織犯罪防制條例所稱之犯罪組織，係指三人以上，以實
    施強暴、脅迫、詐欺、恐嚇為手段或最重本刑逾5年有期徒
    刑之罪，所組成具有持續性或牟利性之有結構性組織；而所
    稱有結構性組織，係指非為立即實施犯罪而隨意組成，不以
    具有名稱、規約、儀式、固定處所、成員持續參與或分工明
    確為必要，組織犯罪防制條例第2條第1項、第2項分別定有
    明文。被告係於109年9月8日前某日加入本案詐欺集團，擔
    任「收簿手」之工作，業據被告供述明確，自該當於組織犯
    罪防制條例第3條第1項後段之參與犯罪組織罪；且本院為被
    告參與本案詐欺集團為加重詐欺犯行之首次繫屬法院(於110
    年7月16日繫屬，早於臺灣臺南地方法院111年度訴字第170
    號案件之於111年2月18日繫屬)，故即應就上開犯罪事實一
    、㈠所示被害人乙○○部分之加重詐欺犯行，與其參與犯罪組
    織之犯行部分，論以想像競合犯。
  ㈡又刑法之共同正犯，包括共謀共同正犯及實行共同正犯二者
    在內；祇須行為人有以共同犯罪之意思，參與共同犯罪計畫
    之擬定，互為利用他人實行犯罪構成要件之行為，完成其等
    犯罪計畫，即克當之，不以每一行為人均實際參與部分構成
    要件行為或分取犯罪利得為必要（最高法院96年度台上字第
    1882號判決要旨參照）。而共同正犯間，非僅就其自己實行
    之行為負其責任，並在犯意聯絡之範圍內，對於他共同正犯
    所實行之行為，亦應共同負責；且其犯意聯絡之表示，無論
    為明示之通謀或相互間有默示之合致，均不在此限（最高法
    院98年度台上字第2655號判決要旨參照）。次按刑法之「相
    續共同正犯」，就基於凡屬共同正犯對於共同犯意範圍內之
    行為均應負責，而共同犯意不以在實行犯罪行為前成立者為
    限，若了解最初行為者之意思，而於其實行犯罪之中途發生
    共同犯意而參與實行者，亦足成立；故對於發生共同犯意以
    前其他共同正犯所為之行為，苟有就既成之條件加以利用而
    繼續共同實行犯罪之意思，則該行為即在共同意思範圍以內
    ，應共同負責（最高法院98年度台上字第4230號判決要旨參
    照）。且共同正犯之意思聯絡，原不以數人間直接發生者為
    限，即有間接之聯絡者，亦包括在內，如甲分別邀約乙、丙
    犯罪，雖乙、丙彼此間並無直接之聯絡，亦無礙於其為共同
    正犯之成立（最高法院77年台上字第2135號判決意旨參照）
    。又以目前遭破獲之電話詐騙案件之運作模式，係先以電話
    詐騙被害人，待被害人受騙匯（交）款後，再由擔任「車手
    」之人出面負責提款（取款），其後再轉交款項予「收水」
    ，而「收水」再轉交款項予詐欺集團上游之行為，則無論係
    何部分，均係該詐欺集團犯罪計畫不可或缺之重要環節。被
    告縱未與其他詐欺集團成員接觸，然渠等經中間共犯之聯繫
    ，實係參與相同之詐欺犯行，且該等詐欺之犯行，亦未超出
    被告與該詐欺集團其他成員之犯意聯絡範圍內，是被告與該
    詐欺集團其他成員，有犯意聯絡及行為分擔，為共同正犯。
    而共同正犯，在合同之意思內各自分擔犯罪行為之一部，相
    互利用他人之行為，以達其犯罪之目的者，即應對全部所發
    生之結果，共同負責。被告參與本案詐欺集團，擔任「收簿
    手」之工作，以促使本案詐騙集團成員得以順利完成加重詐
    欺取財之行為，足徵其係基於自己犯罪之意思參與該詐欺集
    團之分工，分擔犯罪行為之一部，並利用他人之行為，以達
    詐欺犯罪之目的，被告自應就其所參與犯行部分所生之全部
    犯罪結果共同負責。
  ㈢復按洗錢防制法業於105年12月28日修正公布，並於106年6月
    28日施行，本次修法參考國際防制洗錢金融行動工作組織（
    Financial Action Task Force，下稱FATF）40項建議之第3
    項建議，並參採聯合國禁止非法販運麻醉藥品和精神藥物公
    約及聯合國打擊跨國有組織犯罪公約之洗錢行為定義，將洗
    錢行為之處置、多層化及整合等各階段，全部納為洗錢行為
    ，完整規範洗錢之所有行為模式。不惟就洗錢行為之定義（
    第2條）、前置犯罪之門檻（第3條）、特定犯罪所得之定義
    （第4條），皆有修正，抑且因應洗錢行為定義之修正，將
    修正前同法第11條第1項、第2項區分為自己或為他人洗錢罪
    ，而有不同法定刑度，合併移列至第14條第1項，亦不再區
    分為不同罪責，同處7年以下有期徒刑，併科500萬元以下罰
    金，以求與國際規範接軌，澈底打擊洗錢犯罪。從而修正後
    同法第14條第1項之一般洗錢罪，只須有第2條各款所示洗錢
    行為之一，而以第3條規定之特定犯罪作為聯結為已足。申
    言之，洗錢之定義，在修正後規定施行後，與修正前規定未
    盡相同，因此是否為洗錢行為，自應就犯罪全部過程加以觀
    察，不僅須行為人客觀上有掩飾或隱匿特定犯罪所得之財物
    或財產上利益之具體作為，主觀上更須具有掩飾或隱匿其犯
    罪所得或變得之財產或財產上利益與犯罪之關聯性，使其來
    源形式上合法化，以逃避國家追訴、處罰之犯罪意思，始克
    相當。過去實務認為，行為人對犯特定犯罪所得之財物或利
    益作直接使用或消費之處分行為，或僅將自己犯罪所得財物
    交予其他共同正犯，祇屬犯罪後處分贓物之行為，非本條例
    所規範之洗錢行為，惟依修正後之規定，倘行為人意圖掩飾
    或隱匿特定犯罪所得來源，而將特定犯罪所得直接消費處分
    ，甚或交予其他共同正犯予以隱匿，或由共同正犯以虛假交
    易外觀掩飾不法金流移動，即難認僅單純犯罪後處分贓物之
    行為，應仍構成洗錢防制法第2條第1或2款之洗錢行為（最
    高法院108年台上字第3086號判決意旨參照）。被告領取上
    開人頭帳戶提款卡後，將之交付「少年董」，並由本案詐欺
    集團其餘不詳成員自該人頭帳戶領取告訴人丙○○、被害人乙○○被詐欺之款項，自屬洗錢防制法第2條第1款所指之特定犯
    罪所得。本案詐欺集團施用詐術後，告訴人丙○○、被害人乙○○係將被詐騙款項匯入上開人頭帳戶中，再由非該等帳戶所
    有人之人提領，再依指示交付本案詐欺集團不詳成員，以掩
    飾該等詐欺所得款項之來源、去向，而產生多重金流斷點。
    被告就本案所涉犯部分，主觀上皆可明知在此犯罪計畫下，
    自犯罪所得進入人頭帳戶中，再由本案詐欺集團成員領取，
    再將所領得之贓款層轉上游，後續即難以判斷該筆款項之所
    有權誰屬，而使司法機關無從追查，而生隱匿該財產來源或
    使他人逃避刑事追訴之效果，自堪認被告於行為時均有共同
    洗錢之犯意，而該當於洗錢防制法第2條第2款、第14條第1
    項之構成要件。
  ㈣是核被告如犯罪事實一、㈠所示之行為，係犯刑法第339條之4
    第1項第2款三人以上共同詐欺取財罪、洗錢防制法第2條第2
    款、第14條第1項之洗錢罪、組織犯罪防制條例第3條第1項
    後段參與犯罪組織罪；如犯罪事實一、㈡所示之行為，則係
    犯刑法第339條之4第1項第2款三人以上共同詐欺取財罪、洗
    錢防制法第2條第2款、第14條第1項之洗錢罪。起訴書雖未
    論被告上開如犯罪事實一、㈠所示之犯行涉犯參與犯罪組織
    罪，然因此部分犯行與其加重詐欺罪部分社會事實同一，且
    為裁判上一罪效力所及，故為起訴效力所及，並經本院告知
    罪名(見本院訴字卷第73、77頁)，而無礙於被告之防禦，本
    院自應予審理。又依前揭說明，被告除參與犯罪組織之犯行
    外，分別與「世華」、「少年董」等本案詐欺集團其餘成員
    因有犯意聯絡及行為分擔，均應論以共同正犯。而被告上開
    犯罪事實一、㈠、㈡所示之犯行均係一行為觸犯數罪名，為想
    像競合犯，均應分別從一重以加重詐欺罪處斷；又如犯罪事
    實一、㈠、㈡之各該犯行，犯意各別、行為互殊，應分論併罰
    。
三、科刑： 
  ㈠刑之減輕事由：
　  按洗錢防制法第16條第2項規定：「犯第14條之罪，在偵查
    或審判中自白者，減輕其刑。」而想像競合犯之處斷刑，本
    質上係「刑之合併」。其所謂從一重處斷，乃將想像競合犯
    組成之評價上數罪，合併為科刑一罪，其所對應之刑罰，亦
    合併其評價上數罪之數法定刑，而為一個處斷刑。易言之，
    想像競合犯侵害數法益者皆成立犯罪，論罪時必須輕、重罪
    併舉論述，同時宣告所犯各罪名，包括各罪有無加重、減免
    其刑之情形，亦應說明論列，量刑時併衡酌輕罪部分量刑事
    由，評價始為充足，然後依刑法第55條前段規定「從一重處
    斷」，非謂對於其餘各罪可置而不論。因此，法院決定處斷
    刑時，雖以其中最重罪名之法定刑，做為裁量之準據，惟於
    裁量其輕重時，仍應將輕罪合併評價在內（最高法院108年
    度台上字第4405、4408號判決意旨參照）。被告就其洗錢犯
    行於審理中坦承不諱，業如上述，而合於洗錢防制法第16條
    第2項規定，應就被告如犯罪事實一、㈠、㈡所犯洗錢罪部分
    均減輕其刑。
  ㈡爰以行為人之責任為基礎，審酌被告固稱因欠「世華」錢，
    還不出來，而被要求為本案詐欺集團領包裹抵債，然卻不循
    正當途徑賺錢還債，而貪圖不願付出勞力而能輕鬆賺錢的方
    式，加入本案詐欺集團擔任收簿手，不僅缺乏法治觀念，更
    漠視他人財產權；且以詐欺集團利用集團間的多人分工遂行
    犯罪之模式，集團上游又刻意製造諸多成員間之斷點，使偵
    查機關難以往上追緝，詐欺集團首腦繼續逍遙法外，而不法
    所得之金流層轉，無從追蹤最後去向，造成被害人財產無法
    追回及社會互信基礎破毀，衍生嚴重社會問題，被告明知此
    節，卻貪圖一己私利，所為自有不該，而應予非難；再審酌
    被告參與本案詐欺集團擔任「收簿手」之參與程度，所涉及
    詐欺金額之高低，本案犯行均在同一日，尚未獲得犯罪所得
    等情，其責任刑之範圍應屬低度刑之範圍；復衡酌被告有製
    造第三級毒品之前案紀錄，及參與本案詐欺集團而涉有詐欺
    之另案犯行，均有臺灣高等法院被告前案紀錄表在卷可參，
    足認其素行不良，應為從重量刑之考量；並慮及被告於本院
    審理中終能坦承所犯，雖未賠償告訴人及被害人，但可見其
    悔悟之心，其犯後態度尚可，而得為量刑有利之考量；兼衡
    被告自陳國中肄業之智識程度，入監前從事油漆工，日薪90
    0元，月薪約2萬元，無需扶養之人之家庭經濟狀況等一切情
    狀，量處如主文所示之刑，並衡酌其本案二罪均係因「領取
    」及「交付」同一張提款卡所致，經衡量此節，並審酌其所
    造成之損害等定刑因素，定其應執行之刑如主文所示。
四、司法院大法官會議業於110年12月10日以釋字第812號解釋宣
    告組織犯罪防制條例第3條第3項之強制工作規定違憲，並自
    該日起失其效力，是被告雖成立參與犯罪組織罪，但因強制
    工作之規定已失其效力，故本案已無再審究被告應否宣告強
    制工作之必要，附此敘明。
五、沒收部分：
    被告與本案詐欺集團約定每領一次報酬1,000元，惟此次尚
    未取得報酬即被查獲，業據其供述明確(本院訴字卷第80、8
    2頁)，且從卷附資料未見有被告已取得報酬之積極證據，是
    尚難認被告本案有犯罪所得，自無庸為沒收之諭知。
據上論結，應依刑事訴訟法第273條之1第1項、第299條第1項前
段，判決如主文。
本案經檢察官李頲翰起訴，並由檢察官高怡修到庭執行職務。
中　　華　　民　　國　　111 　年　　8 　　月　　24　　日
　　　　　　　　　刑事第九庭    法　官　蔡宗儒
上正本證明與原本無異。 
如不服本判決應於收受送達後20日內向本院提出上訴書狀，並應
敘述具體理由；其未敘述上訴理由者，應於上訴期間屆滿後20日
內向本院補提理由書（均須按他造當事人之人數附繕本）「切勿
逕送上級法院」。告訴人或被害人如對於本判決不服者，應具備
理由請求檢察官上訴，其上訴期間之計算係以檢察官收受判決正
本之日期為準。 
                                書記官   劉郅享
中　　華　　民　　國　　111 　年　　8 　　月　　25　　日
附錄本案論罪科刑法條全文：
中華民國刑法第339條之4
犯第339條詐欺罪而有下列情形之一者，處1年以上7年以下有期
徒刑，得併科1百萬元以下罰金：
一、冒用政府機關或公務員名義犯之。
二、三人以上共同犯之。
三、以廣播電視、電子通訊、網際網路或其他媒體等傳播工具，
    對公眾散布而犯之。
前項之未遂犯罰之。
洗錢防制法第2條
本法所稱洗錢，指下列行為：
一、意圖掩飾或隱匿特定犯罪所得來源，或使他人逃避刑事追訴
    ，而移轉或變更特定犯罪所得。
二、掩飾或隱匿特定犯罪所得之本質、來源、去向、所在、所有
    權、處分權或其他權益者。
三、收受、持有或使用他人之特定犯罪所得。
洗錢防制法第14條
有第二條各款所列洗錢行為者，處7年以下有期徒刑，併科新臺
幣5百萬元以下罰金。
前項之未遂犯罰之。
前二項情形，不得科以超過其特定犯罪所定最重本刑之刑。
組織犯罪防制條例第3條
發起、主持、操縱或指揮犯罪組織者，處3年以上10年以下有期
徒刑，得併科新臺幣1億元以下罰金；參與者，處6月以上5年以
下有期徒刑，得併科新臺幣1千萬元以下罰金。但參與情節輕微
者，得減輕或免除其刑。
具公務員或經選舉產生之公職人員之身分，犯前項之罪者，加重
其刑至二分之一。
犯第1項之罪者，應於刑之執行前，令入勞動場所，強制工作，
其期間為3年。
前項之強制工作，準用刑法第90條第2項但書、第3項及第98條第
2項、第3項規定。
以言語、舉動、文字或其他方法，明示或暗示其為犯罪組織之成
員，或與犯罪組織或其成員有關聯，而要求他人為下列行為之一
者，處3年以下有期徒刑，得併科新臺幣3百萬元以下罰金：
一、出售財產、商業組織之出資或股份或放棄經營權。
二、配合辦理都市更新重建之處理程序。
三、購買商品或支付勞務報酬。
四、履行債務或接受債務協商之內容。
前項犯罪組織，不以現存者為必要。
以第5項之行為，使人行無義務之事或妨害其行使權利者，亦同
。
第5項、第7項之未遂犯罰之。